【裁判字號】    98,訴,2048
【裁判日期】    991208
【裁判案由】    撤銷贈與 等
【裁判全文】
臺灣高雄地方法院民事判決              98年度訴字第2048號
原      告  章文安
訴訟代理人  洪千琪律師
被      告  林瑞賢
被      告  謝旻伶
共      同
訴訟代理人  顏福松律師
            吳保仁律師
複代理人    周君強律師
上列當事人間撤銷贈與等事件，本院於民國99年11月18日言詞辯
論終結，判決如下：
    主  文
被告間就附表所示不動產，於民國九十七年三月四日所為贈與行
為，及於民國九十七年三月十四日所為所有權移轉行為，均應予
撤銷。
被告謝旻玲並應將附表所示不動產於民國九十七年三月十四日以
夫妻贈與為原因所為之所有權移轉登記塗銷，並回復登記為被告
林瑞賢所有。
訴訟費用由被告負擔。
    事實及理由
一、原告主張：原告與被告林瑞賢原為同居關係，自民國（下同
    ）92年起即陸續借款予林瑞賢周轉，總計借款金額為新台幣
    （下同）974 萬元（下稱系爭借款）。原告曾多次向林瑞賢
    催討，林瑞賢遂簽發如附表所示之本票（下稱系爭本票）予
    原告，作為系爭款項之擔保，藉以延長還款時間。惟系爭本
    票之到期日分別為107 、109 、112 年，原告不能接受，多
    次要求其重新簽發本票擔保支付系爭借款，林瑞賢均虛應故
    事。嗣林瑞賢因刑事詐欺案件於97年3 月14日遭羈押，原告
    收受起訴書後始知林瑞賢之上開犯罪行為，為保障對林瑞賢
    之債權，乃於98年7 月8 日調取被告所有之如附表所示不動
    產登記謄本，始發現林瑞賢於97年3 月4 日以夫妻贈與為原
    因，將林瑞賢所有如附表所示之不動產（下稱系爭不動產）
    贈與被告謝旻伶，並於97年3 月14日完成登記。林瑞賢雖辯
    稱其贈與系爭不動產予謝旻伶，係為履行被告間離書協議書
    之約定，以系爭不動產抵償林瑞賢積欠謝旻伶20 0萬元之借
    款及2 年之生活費，惟依被告間之離婚協議書四、特別約定
    第3 項所載：「男方目前向女方之借款共計200 萬元，應於
    10年內連同利息還清。」，可知林瑞賢除應移轉系爭不動產
    與謝旻伶外，尚須清償謝旻伶200 萬元之借款，故林瑞賢確
    係以無償贈與之方式移轉系爭不動產予謝旻伶。而林瑞賢復
    無其他財產，是其贈與系爭不動產之行為，實已減損其資力
    ，而有害及原告之債權。為此，爰依民法第244 條第1 項提
    起本訴。並聲明：(一)被告林瑞賢、謝旻伶間就附表所示土地
    及房屋所有權之贈與債權行為及移轉所有權之物權行為均撤
    銷。(二)被告謝旻伶應將附表所示之土地及房屋於97年3 月14
    日以夫妻贈與為登記原因之所有權移轉登記予以塗銷。
二、被告林瑞賢則以：伊與原告同居約13年並經營徵信社10多年
    間，關於徵信社之收支皆使用原告於中信銀行之帳戶，林瑞
    賢與原告實為同財共居之關係。林瑞賢雖曾向原告週轉，惟
    於同居期間每月除自中國信託三民分行0000-000 0- 0000號
    帳戶、玉山銀行三民分行0000-00000 -0000號帳戶匯給原告
    10萬元以上作生活費用，及代原告繳納信用卡費外，並以林
    瑞賢名義簽發中國信託三民分行、台北銀行岡山分行之支票
    交予原告，其中已兌現之金額合計10,374,200元，而尚待確
    認是否兌現之金額則有2,71 5,000元，是上開金額顯已逾原
    告請求之金額，林瑞賢已無積欠原告任何債務。又林瑞賢簽
    發系爭本票予原告之目的，係因林瑞賢當時遭訴外人嚴麗珠
    提起詐欺告訴，經本院97年度訴字第1058號刑事認定林瑞賢
    向嚴麗珠詐欺取財857 萬元而判處有期徒刑6 年6 月在案，
    嚴麗珠並向本院聲請假扣押林瑞賢所有之另一間房屋，且已
    提起民事訴訟，林瑞賢乃與原告協議以先前原告匯給林瑞賢
    帳戶之款項作為假債權，以便將來嚴麗珠獲得勝訴判決後，
    得與嚴麗珠一同參與分配。又系爭不動產於移轉登記予被告
    謝旻伶時，扣除銀行房貸淨值僅170 萬元，而林瑞賢與謝旻
    伶於97年3 月6 日離婚時，依離婚協議書之約定，林瑞賢每
    年需支付謝旻伶60萬元生活費及女兒之學費，且林瑞賢尚積
    欠謝旻伶200 萬元之借款，因夫妻間贈與免稅，乃將系爭不
    動產明以夫妻贈與為原因移轉登記予謝旻伶，實則為作價抵
    債之方式，以抵沖林瑞賢積欠謝旻伶之上開債務，故系爭不
    動產實際上係基於買賣關係為移轉登記，並非無償贈與，原
    告主張無償贈與，請求撤銷系爭不動產之贈與及移轉所有權
    行為及塗銷所有權移轉登記，為無理由等語，資為抗辯，並
    答辯聲明：原告之訴駁回。
三、被告謝旻伶則以：原告主張對林瑞賢有974 萬元之借款債權
    存在，但僅能提出系爭本票為證，而上開本票無法單獨作為
    貸與借款予林瑞賢之證明，故原告主張對林瑞賢有債權存在
    云云，尚難證明屬實。又縱使原告對林瑞賢有系爭借款債權
    存在，然被告謝旻玲於與林瑞賢婚姻期間，亦經常借款予林
    瑞賢週轉，嗣於協議離婚時，作一約略協議，議定雙方債務
    為200 萬元。又系爭不動產於97年3 月14日移轉予謝旻玲時
    ，房屋價值約450 萬元，當時房貸餘額為2,906,05 8元，不
    動產淨值不足170 萬元，較上開借款為低。林瑞賢移轉系爭
    不動產與被告謝旻伶，係因林瑞賢積欠謝旻伶上開200 萬元
    借款，且林瑞賢每年須給付60萬元生活費及女兒學費，謝旻
    伶遂同意林瑞賢以殘值約170 萬元之系爭不動產抵償上開債
    務，換取系爭不動產之所有權，而屬有償之買賣行為，並非
    原告所指之無償行為。謝旻玲既不知原告對林瑞賢有系爭借
    款債權，請求撤銷被告二人所為之買賣及移轉所有權行為，
    並塗銷謝旻玲之所有權移轉登記即屬無理由等語，資為抗辯
    ，並答辯聲明：原告之訴駁回。
四、爭執與不爭執事項：
（一）不爭執部分：
  1.原告與被告林瑞賢曾有同居關係。
  2.被告林瑞賢確有簽發系爭本票予原告持有。
  3.原告有匯如系爭本票之金額予被告林瑞賢。
（二）爭執部分：
  1.被告間之移轉行為究為有償或無償?又有無害及原告債權?
  2.原告依民法第244 條規定，請求撤銷被告間就系爭不動產所
    為贈與行為及所有權移轉行為，並塗銷所有權移轉登記有無
    理由？
五、法院之判斷：
    原告主張林瑞賢於原告債權存續期間，將系爭不動產無償贈
    與被告謝旻玲，顯係為隱匿其財產，以避免清償期屆至後遭
    原告強制執行，渠等所為，已損害原告之債權，原告自得依
    民法第244 條第1 項、第4 項規定，請求法院撤銷之，並聲
    請被告回復原狀等語，為被告所否認，並以前詞置辯，經查
    ：
（一）按民法第406 條之規定：「稱贈與者，謂當事人約定，一
      方以自己之財產無償給與他方，他方允受之契約。」足見
      贈與行為本質上即屬無償行為。被告二人固辯稱，渠等於
      97年3 月6 日即已簽妥系爭離婚協議書，因林瑞賢資力已
      無法清償積欠謝旻玲200 萬元借款債務及每年應支付之60
      萬元之生活費，而將之作價抵償上開債務，並將所有權移
      轉登記予謝旻玲，並非無償之贈與行為云云。惟查，林瑞
      賢於協議離婚時，是否陷於無資力之狀態，於被告二人離
      婚時，謝旻玲應已知悉，渠等仍於系爭離婚協議書明白約
      定林瑞賢應將系爭不動產贈與被告謝旻玲，另每年支付被
      告謝旻玲生活費60萬元及10年內應清償上開200萬元借款
      與利息等情，有系爭離婚協議書第四項一至三款之約定可
      稽，顯見原告主張林瑞賢將系爭不動產無償贈與謝旻玲堪
      信屬實。被告雖以前詞置辯，惟系爭離婚協議書係兩造於
      97年3月6日所簽訂，並於97年4月12日向地政機關以贈與
      為原因送件聲請所有權移轉登記，二者僅相差月餘，林瑞
      賢是否未能履行離婚協議，尚未經時間考驗，且被告所辯
      稱之另行約定，亦無其他證據足資佐證屬實，故被告辯稱
      系爭不動產之移轉係有償移轉云云即不足採信。從而林瑞
      賢既係以贈與為原因，將系爭不動產所有權移轉登記予謝
      旻玲，自屬無償之贈與行為。
（二）被告林瑞賢雖另辯稱並未積欠原告系爭借款，二人同居期
      間，其交付原告之款項，遠多於原告交付之系爭款項，其
      簽發如附表所示之本票係為製造假債權，以防日後財產遭
      拍賣時，原告得參與分配云云。惟原告於本院另案起訴請
      求林瑞賢給付系爭借款974 萬元中之30 5萬元部份，業獲
      勝訴之判決，有本院99年度訴字第67號、99年度上字第85
      號判決（尚未確定）2 份在卷可查，且有原告提出系爭本
      票3 紙、匯款委託書3 份、中國人壽保險股份有限公司保
      險借款借據等為證，另林瑞賢對於向原告借款305 萬元之
      事實，復於上開99年度上字第85號一案審理中表示不爭執
      ，足認原告主張林瑞賢至少積欠其305 萬元之事實堪信為
      真實。按系爭本票發票日雖均係在98年間、到期日均在10
      7 年、109 年、112 年，晚於系爭不動產之移轉所有權時
      間，但上開本票係屬擔保林瑞賢於二人同居至97年間所積
      欠系爭借款之擔保，故系爭本票之原因債權既係成立在先
      ，而被告二人所為所得撤銷之債務人詐害行為，成立在後
      ，縱使成立於詐害行為以前之債權，於詐害行為當時，債
      務雖未屆清償期，債權人亦得行使撤銷權，此有最高法院
      88年台上字第976 號判決意旨可參。故民法第244 條之撤
      銷權，並不以債務人為詐害行為時，債權已屆清償期為必
      要，僅於債務人未完全受償即可。是以林瑞賢之贈與行為
      既已侵害原告之系爭借款債權，原告自得行使其撤銷權，
      被告上開辯稱不足採信。
 (三) 按「債務人所為之無償行為，有害及債權者，債權人得聲
      請法院撤銷之。」，民法第244 條第1 項定有明文。本件
      林瑞賢積欠原告之借款至少有305 萬元已如前述，而被告
      自承如系爭不動產於移轉時，扣除當時銀行房屋貸款2,
      906,058 元，尚有170 萬元之淨值，顯見被二人就系爭不
      動產所為之無償贈與行為，確已損害原告之系爭借款債權
      ，從而原告依上開民法規定，請求撤銷被告二人間贈與之
      債權行為及移轉所有權之物權行為，並請求被告謝旻玲塗
      銷系爭不動產之所有權移轉登記，以回復為林瑞賢所有，
      即有理由，應予准許。
六、結論：原告之訴為有理由，依民事訴訟法第78條、第85 條
    第1 項，判決如主文。
中    華    民    國    99    年    12    月    8     日
                  民事鳳山分庭法  官  吳文婷
以上正本係照原本作成。
如對本判決上訴，須於判決送達後20日內向本院提出上訴狀。如
委任律師提起上訴者，應一併繳納上訴審裁判費。
中    華    民    國    99    年    12    月    8     日
                                書記官  林仕興
         附表 ：
        ┌────┬─────────┬────┬─────────┐
        │        │坐              落│所有權人│權   利   範   圍 │
        ├────┼─────────┼────┼─────────┤
        │土地地號│鼓山區○○段262 號│ 謝旻伶 │    768/100000    │
        ├────┼─────────┼────┼─────────┤
        │房屋建號│鼓山區○○段335 號│ 謝旻伶 │       全部       │
        │        │門牌：高雄市鼓山區│        │                  │
        │        │美術東6 街2 號11樓│        │                  │
        ├────┼─────────┼────┼─────────┤
        │共用部分│鼓山區○○段392 號│ 謝旻伶 │    913/100000    │
        │建    號│（含停車位編號23）│        │（含車位權利範圍：│
        │        │                  │        │    426/100000 ） │
        └────┴─────────┴────┴─────────┘
         附表 ：
        ┌───┬────┬─────┬──────┬───────┐
        │發票人│本票號碼│ 票面金額 │發   票   日│到    期    日│
        ├───┼────┼─────┼──────┼───────┤
        │林瑞賢│ 383354 │  79萬元  │98年4 月16日│107 年12月17日│
        ├───┼────┼─────┼──────┼───────┤
        │林瑞賢│ 383352 │ 590萬元  │98年4 月16日│109 年12月17日│
        ├───┼────┼─────┼──────┼───────┤
        │林瑞賢│ 383355 │ 305萬元  │98年4 月16日│112 年12月17日│
        ├───┴────┴─────┴──────┴───────┤
        │總  計：974 萬元                                          │
        └─────────────────────────────┘

司法院資訊處製作；財團法人民間司法改革基金會備份。
